【裁判字號】    90,訴,447
【裁判日期】    900731
【裁判案由】    返還價金等
【裁判全文】
臺灣臺南地方法院民事判決  九十年度訴字第四四七號
    原      告  甲○○
                        送達.
    被      告  丙○○
右當事人間請求返還定金等事件，本院判決如左：
    主    文
被告應給付原告新台幣壹佰零肆萬陸仟元，及如附表所示之利息。
訴訟費用由被告負擔。
    事實及理由
一、原告主張：原告於民國八十八年十月五日與被告簽定不動產買賣契約書，約定將被告
    與第三人陳清海共有坐落在台南市○○區○○段五０九地號土地（下稱系爭土地）中
    被告之應有部分三分之一出售予原告，並由被告負責分割出如買賣契約書內附圖（下
    稱附圖一）所示斜線位置後，辦理移轉登記予原告，原告並於訂約當時，交付面額為
    新台幣（下同）五十萬元、發票日八十八年十月六日之支票一紙予被告作為系爭買賣
    契約之定金。嗣後被告又分別於八十八年十一月十九日、同年十二月三十一日及八十
    九年一月十三日向原告借用三萬三千元、三千元及一萬元，雙方並言明自前開買賣價
    款中扣除，詎料被告竟未依約辦理系爭土地之分割，致無法辦理土地所有權移轉登記
    事宜。雖經原告多次寄發存證信函，請求被告應依契約之位置辦理分割，被告卻一再
    拖延，後雖辦理分割完畢，但卻與契約內所約定之位置相悖，顯見兩造之約定已無履
    行之可能。依契約書第十條及民法第二百四十九條第三款規定，被告應將所收之定金
    加倍返還，並償還前開借貸之金額。為此訴請判決被告應給付原告一百零四萬六千元
    ，及如附表所示之利息。
二、被告主張：對於原告主張兩造曾在八十八年十月五日就系爭土地中被告之應有部分三
    分之一訂定買賣契約，約定應由被告負責分割出如附圖一所示斜線位置後，辦理移轉
    登記予原告，並收受五十萬元定金，嗣後另向原告分別借貸三萬三千元、三千元及一
    萬元，雙方並言明自前開買賣價款中扣除之事實，不為爭執，也同意原告請求借款部
    分如附表所示之利息起算日及利率；但兩造於八十八年十月五日訂立買賣契約後，被
    告即委託代書康文雄辦理系爭土地之分割登記事宜，嗣因系爭土地之共有人陳清海對
    於買賣契約所約定如附圖一之分割方案有異議，兩造及共有人陳清海乃在代書康文雄
    之協調下，同意以系爭土地東側面臨道路之界線，區分為三等分，按持分比例，由被
    告取得如附圖二所示之土地，即被告取得之土地，東側部分之寬度為原系爭土地東側
    面臨道路之界線之三分之一，再以Ａ、Ｂ、Ｃ三點為基準測其持分面積。本件經兩造
    及共有人陳清海之協議，改正以契約書附圖所示之分割方案後，即由代書依協議辦理
    分割，並辦畢分割登記，被告並以台南土城郵局三十三號存證信函催告原告於函到七
    日內，協同辦理所有權移轉登記，卻遭原告所拒，自難謂被告有何違約之處。是原告
    依據契約第十條及民法第二百四十九條第三款訴請被告加倍返還定金作為違約之損害
    賠償，自屬無理由，應予駁回。並聲明：原告之訴駁回，訴訟費用由原告負擔，如受
    不利判決，願供擔保請准宣告免為假執行。
三、兩造不爭執的事實：
    系爭土地為被告與訴外人陳清海所共有，被告應有部分三分之一，陳清海應有部分三
    分之二。兩造曾在八十八年十月五日訂立不動產買賣契約書，約定將被告就系爭土地
    之應有部分三分之一出售予原告，並負責分割出如附圖一所示斜線位置後，辦理移轉
    登記予原告，且收受原告交付發票日為八十八年十月六日、面額五十萬元之支票一紙
    作為定金、復於八十八年十一月十九日、同年十二月三十一日及八十九年一月十三日
    分別向原告借用三萬三千元、三千元及一萬元，並約定該三筆借款直接由買賣價款扣
    除以為償還。現系爭土地已經分割並辦理登記完畢。
四、得心證之理由：
    本件所應審就之爭點：原告是否同意改按附圖二之分割方式為分割？
(一)被告雖辯稱原告已同意系爭土地改按附圖二之分割方式為分割，並舉證人陳清海到庭
    為同一證詞，惟此業為原告所否認，並主張訂約當時其意思就是要購買如附圖一所示
    之土地，此由兩造在契約內及附圖一均特別另外加註標示可知，其不可能去同意變更
    系爭土地之分割方式，且地政人員於八十九年五月四日現場測量當時，其與被告另外
    一位兄弟陳全在旁邊討論有關其所買受的系爭土地中，有約三十坪左右之土地是公
    用排水溝渠，此部份價金應扣除之事，並未到定樁之處，且被告當天因行動不便，並
    未下車，並無被告所稱雙方與陳清海在代書康文雄協調下同意變更以如附圖二所示之
    分割方法為分割之情事，且其事後在代書事務所與被告協調時，更明白向被告表示，
    如果被告未能依附圖一所約定之分割方案完成分割，並辦理所有權移轉登記，並扣掉
    該三十坪水路之價金，其將不予買受被告在系爭土地上之應有部分等語。經查，原告
    主張之上開情事，業據證人即代書康文雄提出說明書到庭並引用證稱本件買賣處理經
    過為：「....  七、第二次經安南地政事務所安排定於八十九年五月四日上午九時測
    量，並釘界址點完成，然而陳清海又表示以下意見：(1)不同意現場所釘之界址點，亦
    即不同意丙○○向承買人承諾之分割方式。(2)必須再重新分割，經陳清海再重新看過
    分割界址點沒有問題才可。八、第二次測量結果除了陳清海不同意丙○○向承買人承
    諾之分割方式外，因現場測量結果，（發現）買賣位置之西邊有約三十坪作為公用之
    排水溝使用。九、於是甲○○及丙○○就約定時間來到代書事務所就前述第七、第八
    點之狀況進行協商（丙○○之胞弟亦陪丙○○來，陳清海沒有出現），結果雙方無法
    達成協議。十、因事情一直無法解決，甲○○先生於八十九年六月八日寄出存證信函
    通知丙○○要解決清楚，逾期將依丙○○違約處理。十一、買賣雙方再次約定於八十
    九年六月二十日上午九時到代書事務所協商，甲○○準時來，丙○○及其胞弟遲至約
    十點才到達（陳清海沒有出現），結果雙方依然沒有達成協議，但有以下之情形：(1)
    雙方有口頭約定，甲○○同意再給丙○○最後一個月之期限處理，如再逾期，承買人
    就不買了。(2)丙○○與其胞弟有表示：不管買賣能不能繼續，依然一定要與陳清海分
    割清楚，並叫我先依陳清海同意之方式分割，於分割完成後再來談其他細節。... 」
    、「（當初協調的時候原告甲○○有無同意以系爭土地東側面臨道路之界線，區分為
    三等分，按持分比例取得？）原告甲○○沒有同意。如我今日提出之說明書所載，八
    十九年五月四日測量時，陳清海就有表示不同意兩造在買賣契約中所約定的分割線，
    說那樣分出來不正，他要重新看過界址點，那時才發現還有三十坪左右的溝渠供灌溉
    用，後來八十九年六月二十日再協調時，丙○○和他弟弟有說，一定要跟陳清海分割
    ，就算甲○○不買，以後還是可以賣給別人，叫我先照陳清海同意的方式割，後來我
    再電話跟陳清海聯絡的結果，系爭土地東邊有一條路，西邊有一條三十坪的灌溉溝渠
    ，他說東邊的路看有多長，取三分之一的地方做東邊界址點，西邊則是以最南點和最
    北點拉一直線後，取三分之一的地方做西邊界址點，兩界址點拉直線作分割線，我就
    照陳清海的意思請地政劃圖。」、「陳清海於八十九年五月四日當場有表示不同意原
    來的分割方案，我當場有跟他檢討怎樣的方式他才會同意，陳清海有說這樣劃下來，
    南邊的地比較整齊，北邊的地比較不整齊，他有表示要分平均一點，我們二人就討論
    照三等份來分割，我說我回去以後把圖畫出來再檢討，如果沒有問題就叫地政人員照
    著這樣分割，這是我們二人間的事，沒有其他人參與。」、「我們二人在講時，買主
    及賣主有在場，他們有沒有聽到我不知道，但他們一定知道陳清海不同意的事情，否
    則如果陳清海同意的話，當場指界完後就可以回去不用再談了，... 這件事情結束後
    ，兩造有到我的事務所，我有就我和陳清海所說的事情告訴他們，兩造有約到我那邊
    討論過二次有關陳清海所說的問題，第一次是去協調陳清海的意見及排水溝的問題，
    但沒有協調成功，第二次是在六月二十日，當日協商時兩造對於分割及排水溝的問題
    並未達成協議，所以雙方有口頭約定甲○○再給丙○○一個月的時間，如果一個月內
    未辦好，原告就不買了，當時丙○○有說不管土地要不要賣都要分割。」等語在卷；
    又經本院依職權傳訊證人即八十九年五月四日到場測量之台南市安南地政事務所測量
    員陳烜之結果，陳烜亦表示：「..  台南市○○區○○段第五○九地號土地在八十八
    年十月二十六日就已經辦理分割了，八十九年五月四日那天我們到現場的目的，是要
    把分割圖拿到現場作實地放樣，那次當事人聲請的是界址鑑定，我們只是根據八十八
    年十月二十六日分割圖上的點放樣後在現場釘上實際界標。那天到現場的人據我所知
    只有代理人代書而已，其他的人我不認識，所以就算有到我也不知道，那天我只有與
    代書接觸，跟代書講說點在哪裡，代書簽名後也沒有人異議。」、「（那天有沒有其
    他人向你或代書要求說要以東西二側界線分參份另外做分割點？）沒有，當天沒有講
    這些，東西兩側的界線各分三份再拉直線平均分割是之後的事情了。」等語，核與原
    告所稱其在八十九年五月四日當天並未同意將系爭土地按如附圖二所示之位置分割，
    事後在代書事務所協調時亦未同意按如附圖二所示之位置分割等語相符。至證人陳清
    海雖稱原告有同意照伊所主張的分割方案去分割，並稱證人康文雄是原告的代理人，
    如果原告沒有同意，怎麼會讓康文雄代書叫地政人員照伊的意思下去分割云云，惟八
    十九年五月四日當天，證人陳清海當場表示不同意兩造所約定之分割位置後，現場僅
    有證人陳清海及康文雄兩人在討論協調而已，被告因行動不便而停留在車上，原告則
    與被告胞弟陳全在另一旁討論有關原告買受的系爭土地中，約有三十坪左右之土地
    是公用排水溝之事等情，此為兩造及證人陳清海、康文雄、陳全等人所不爭執，是
    當時現場既然僅有證人陳清海及康文雄二人在討論分割方式，他人均未參與，則證人
    陳清海如何得知原告當場有表示同意按附圖二所示之方案為分割？是證人此部份證言
    ，顯與常理相違，而難信實；再者，被告與陳清海既為系爭土地之共有人，按理僅渠
    二人始有權決定系爭土地應如何分割，與原告同意與否並無關係，縱然原告不同意該
    方案，土地共有人仍可自己決定土地要如何分割，是證人陳清海稱原告如未同意按附
    圖二之方式為分割，代書怎可能按該方式請地政人員繪圖云云，顯係誤解此一關係。
    況被告曾經表示不管本件買賣能否繼續，一定要與陳清海分割清楚，並指示代書先按
    陳清海同意之方式分割等情，亦據證人康文雄證述如前，且被告亦未為否認之表示，
    又倘原告當場有同意按附圖二所示之方案為分割，則何以日後兩造須再相約至代書處
    進行協調？是證人陳清海證稱原告有當場表示同意按附圖二所示之位置分割云云，顯
    非實在。又兩造在八十九年六月二十日在代書康文雄處並未協調成功，亦據康文雄證
    述如前，兩造訂約當時既然將被告需負責將系爭土地分割出如附圖一所示之位置作為
    買賣條件記載在契約內，顯見其慎重，倘原告確有如被告所述在代書協調下同意改按
    附圖二所示之方案為分割，兩造亦應另以文字方式表達為憑。綜上所述，證人陳清海
    之證言既不可採，而代書康文雄又證稱原告並未同意改按附圖二所示之方案為分割，
    則被告辯稱兩造及陳清海在代書康文雄的協調下，原告有同意依附圖二所示之方式為
    分割云云，即不可採。
(二)按契約因可歸責於受定金當事人之事由，致不能履行時，該當事人應加倍返還其所受
    之定金，民法第二百四十九條第三款定有規定。兩造既在八十八年十月五日訂定買賣
    契約，並約定應由被告負責分割出如附圖一所示斜線位置所有權全部予原告辦理登記
    ，而系爭土地現已分割如附圖二所示並辦理登記完畢，被告復不能證明原告有同意變
    更其所買受之範圍為如附圖二所示，是兩造原約定之契約內容顯已因可歸責於被告之
    事由而不能給付。從而，原告依據前揭法文之規定，請求被告加倍返還定金共一百萬
    元，即有理由。
(三)再查，原告主張被告分別於八十八年十一月十九日、同年十二月三十一日及八十九年
    一月十三日向其借貸三萬三千元、三千元及一萬元，而請求被告應返還上開借款及各
    自該借款日起至清償日止，按週年利率百分之五計算之利息，既為被告所同意，從而
    ，原告依據消費借貸之法律關係，請求被告返還借款四萬六千元及各自如附表所示之
    利息，亦屬有據。
(四)綜上所述，原告請求被告給付一百零四萬六千元，及如附表所示之利息，為有理由，
    應予准許。
五、被告雖於聲明中表示如受不利判決，願供擔保請准宣告免為假執行，惟因原告並未聲
    請假執行，而本件亦無依職權宣告假執行之情形，故被告此部份請求，即無必要，爰
    不予宣告，併此敘明。
六、訴訟費用負擔之依據：民事訴訟法第七十八條。
中      華      民      國     九十      年      七      月     三十一      日
                                    臺灣臺南地方法院民事第二庭
~B法      官  張家瑛
右為正本係照原本作成
如對本判決上訴，須於判決送達後廿日內向本院提出上訴狀
中      華      民      國     九十      年      八      月       三        日
~B法院書記官  蔡蘭櫻
~FO
~T32
附表：
┌───────┬─────────────┐
│ 金        額 │ 利 息 起 算 日 及 利 率  │
│ （新台幣）   │                          │
├───────┼─────────────┤
│   一百萬元   │ 無                       │
│              │                          │
├───────┼─────────────┤
│  三萬三千元  │ 自88.11.19起至清償日止   │
│              │ 按週年利率5%計算         │
├───────┼─────────────┤
│  三千元      │ 自88.12.31起至清償日止   │
│              │ 按週年利率5%計算         │
├───────┼─────────────┤
│  一萬元      │ 自89.01.13起至清償日止   │
│              │ 按週年利率5%計算         │
└───────┴─────────────┘


司法院資訊處製作；財團法人民間司法改革基金會備份。
